臺灣高雄地方法院民事判決　　　　　　　 94年度訴字第515號
原　　　告　佳大世界股份有限公司
法定代理人　甲○○
訴訟代理人　郭國益律師
被　　　告　晉欣營造有限公司
法定代理人　丁○○
訴訟代理人　丙○○
上列當事人間請求給付買賣價金事件，經本院於民國94年6 月29
日言詞辯論終結，判決如下：
    主      文
被告應給付原告新台幣貳佰拾肆萬柒仟貳佰貳拾柒元及自民國
九十四年二月三日起至清償日止按週年利率百分之五計算之利息
。
訴訟費用由被告負擔。
本判決於原告以新台幣柒拾捌萬元供擔保後得假執行。
    事實及理由
一、本件原告起訴主張被告於民國92年7 月23日、11月5 日分別
    就其承包之「花東線玉里站南端改線工程」、「高速鐵路聯
    外道路系統嘉義太保站高鐵橋下道路工程」所需之預力鋼腱
    材料與伊訂立工程合約，雙方原約定鋼腱每噸單價為新台幣
    （下同）17,500元，嗣因國內鋼筋價格遽烈變動，伊乃於93
    年6 月18日在被告玉里工地所傳真請求出貨之備忘錄上批註
    調整單價為未稅每公噸21,500元，經該工地之工地主任乙○
    ○同意而予蓋用被告公司章並簽名後予以回傳，後伊即均依
    該價格陸續出貨（太保工地因應被告張世賢主任之要求而予
    調降為每公噸21,3 00 元），且並依各該單價分別開立統一
    發票向被告請款，而被告就自93年7 月15日起至同年8 月23
    日止之各該調整單價後之款項計6,748,572 元亦已如期簽發
    同額之支票3 紙予伊兌領無誤，且其並已持該統一發票向稅
    捐單位申報完畢，詎被告就嗣後交貨之貨款計2,347,227 元
    竟即以其未同意調漲價格而拒不給付，今被告所授權對外代
    表公司之工地負責人既已持被告公司章蓋用於伊請求調整單
    價之備忘錄上並簽署確認而為同意，其所為之代理行為自已
    對被告發生效力而生契約更新之效果，況被告就伊以新單價
    開立之統一發票請款並均已按約付款且無異議持之向稅捐單
    位申報，其就鋼腱單價自亦已默示而為同意更新，自不得再
    執舊約之約定而拒不付款，為此乃依兩造供給契約內容所定
    請求被告應給付2,347,227 元及自起訴狀繕本送達之翌日即
    94年2 月3 日起至清償日止按週年利率5%計算之利息，並願
    供擔保請准為假執行之宣告。
二、被告則以兩造於締約之時即已於契約內明文約定原告嗣後不
    得調漲價格，且應配合工地進度進場交貨，原告於此雙方合
    意之內容，在契約有效期間內自均應受其拘束而不得單方為
    變更之表示，而伊所屬玉里工地主任在原告傳真之備忘錄上
    蓋用職章及伊工地專用章之舉，僅係欲證明伊已收受原告所
    交付之鋼腱而已，工地主任之職權並無代伊同意提高鋼品契
    約單價之權利，其所為單純收受貨品之意思示示自無對伊發
    生代理同意調高單價效力之餘地，另伊依原告所交付之統一
    發票付款，乃係因被告於太保工地尚有100 公噸鋼品未交，
    伊以會計總價管制之結果，其交付之發票金額因尚未超過契
    約總價，伊為求供貨無虞，故先依其請款先為給付，待接近
    契約總價時始與之會算溢領之價款，該依約之付款及據此申
    報告稅捐，並無生更新契約之效果意思，系爭鋼腱價格自仍
    應以原契約約定之單價為計算基準，依此計算結果，以原告
    所溢領者與伊應付貨款相互抵銷，伊自僅應給付玉里工地之
    貨款379,822 元，原告請求自為無據，爰聲明求為判決駁回
    原告之訴及假執行之聲請。
三、兩造不爭執事項：
  (1)、兩造於92年7 月23日、11月5 日分別就被告所承包之「花
      東線玉里站南端改線工程」、「高速鐵路聯外道路系統嘉
      義太保站高鐵橋下道路工程」所需之預力鋼腱材料訂立工
      程合約，雙方約定鋼腱每噸單價17,500元，其備註並註明
      原告不得調漲價格，且應配合工地進度進場交貨（太保工
      地約定由被告自派車輛載運），付款方式為每月25日請款
      ，並以30天期票支付。
  (2)、原告於93年3 月9 日曾發函被告請求調漲單價每公斤3 元
      ，惟遭被告於同月12 日 以契約約明不得調漲為由予以拒
      絕，嗣原告在同年6 月18日於被告玉里工地所傳真請求出
      貨之備忘錄上乃另批註「此批預力鋼絞線數量追加39噸，
      單價調整為每公噸21,500元（未含稅），請確認後用印回
      傳」等語回傳，經被告玉里工地之工地主任乙○○收受而
      蓋用被告公司工用章並簽名後回傳予原告。
  (3)、被告自93年7 月15日起至同年8 月23日止，就原告所交付
      至太保工地之10批貨物，共計簽發面額計6,748,572 元之
      支票3 紙予原告兌領，而該金額與原告所開立之統一發票
      10紙所載之含稅全部金額（單價均載明21.3元）相符，且
      被告並均已持之向稅捐單位申報，亦未就此另開立折讓單
      予原告，而被告就原告所開立之另3 紙發票（玉里1 張，
      單價載以21.5元；太保2 張，單價載以21.3元）面額計
      2,347,227 元則迄未為給付。
  (4)、被告於94年1 月6 日乃對原告主張溢付1,542,133 元而發
      函通知其應於7 日內返還價差，該函並已為原告所收受。
四、本院就兩造必要之爭執點所為之判斷：
  (1)、被告所屬玉里工地主任於備忘錄上蓋用被告公司工地專用
      章並簽名回傳予原告，是否對被告發生同意調漲契約單價
      之效力？
      按「民法第一百七十條所謂無代理權人，不僅指代理權全
      不存在者而言，有代理權而逾越其範圍者，亦包含在內。
      故代理人逾越代理權所為之法律行為，非經本人承認，對
      於本人不生效力。」，最高法院23年上字第3888號著有判
      例。本件原告固以上開備註調漲鋼腱單價之備忘錄業經被
      告玉里工地之工地主任乙○○蓋用被告公司章並予簽名後
      回傳而為同意，並已對被告發生效力云云，惟訴外人乙○
      ○在上開備忘錄上所蓋用者乃為載明「晉欣營造有限公司
      花東線玉里站南端改線工程工地專用章」之被告用章及其
      職章（載明「工地主任乙○○」）而非兩造締約之被告公
      司大小章印文乙節，此有備忘錄、訂購協議書等件在卷可
      稽，並為兩造所不爭執，而訴外人乙○○所蓋用之公司工
      地章乃係工地用來收發文之用，工地主任僅負責工地現場
      之管理工作，就公司與原告所訂鋼品之價格並無確定之權
      利，且訴外人乙○○亦不知兩造訂約時即曾有不得調漲價
      格之約定，其於蓋印回傳後亦未告知被告等情，亦經證人
      乙○○到庭具結證述在卷，是訴外人乙○○既僅係被告所
      屬玉里工地之工地主任，依一般工程習慣，其職司自僅係
      就工地施工有關之事務管理而不可能及於母公司之業務運
      作，此觀其所執之公司印章係刻有「工地專用章」字樣之
      橡皮方戳而非與公司大小章同式之木頭方章，且其亦未執
      有公司法定代理人之小章以於其日常業務使用即明，且依
      上述之原告於該備忘錄事件之前即曾行文予被告要求調漲
      鋼品單價惟遭被告所拒，而與之簽訂系爭工程合約者更係
      被告法定代理人而非其他之代理人，由此顯見其對系爭工
      程合約最重要之鋼品單價不得調整事項業明知須與被告而
      非公司之其他人員直接協商始得為之，故原告對被告所屬
      之玉里工地主任應無協商調漲鋼品單價之決定權利乙事亦
      應為其所明知，是訴外人乙○○就其所掌被告玉里工地相
      關之施工業務雖經被告授權而就該範圍為有代理權之人，
      惟其就公司與他人簽訂工程合約之業務事項並無任何授權
      ，且此並為原告所已知，則其於原告為迴避與被告公司協
      商而逕行以備註方式要求片面調漲鋼品單價之系爭備忘錄
      上蓋用被告公司工地專用章及其職章，該署押用印所得展
      現之意思表示，自均屬逾越其原有之代理權所為之法律行
      為，依上開說明，縱認該簽章得認有同意之意思，然此亦
      非經被告本人之承認，對於被告本人亦不生代理之效力，
      今被告對系爭備忘錄之片面調漲鋼品單價既未對原告表示
      承認，就此無代理權之訴外人乙○○於其上簽署之行為，
      對被告自不生同意調漲單價之效力，原告主張被告之工地
      主任於系爭備忘錄上簽章之行為已對被告生契約更新之效
      力且及於太保工地云云自屬無據。
  (2)、被告對原告載明更新後單價之統一發票未為保留之全額付
      款，並執此向稅捐單位申報是否為默示更新契約之意思表
      示？
      末按「默示之意思表示，係指依表意人之舉動或其他情事
      ，足以間接推知其效果意思者而言，若單純之沈默，則除
      有特別情事，依社會觀念可認為一定意思表示者外，不得
      謂為默示之意思表示。」、「沈默與默示意思表示不同，
      沈默係單純之不作為，並非間接意思表示，除法律或契約
      另有規定外，原則上不生法律效果。默示意思表示則係以
      言語文字以外之其他方法，間接使人推知其意思，原則上
      與明示之意思表示有同一之效力。」，最高法院29年度上
      字第762 號、86年度台上字第3609號分別著有判例及判決
      意旨可資參照。本件被告固以其因係以契約總價管制之方
      式始對原告為部分付款，該舉並不具更新契約單價之效果
      意思云云，惟原告於93年7 月15日起至同年8 月23日止，
      乃各就交付至太保工地之10批貨物分別開立單價均載明為
      21.3元（每公斤），金額計6,748,572 元之統一發票10紙
      向被告請款，而被告於收受該諸統一發票後並即簽發同額
      之支票3 紙予原告兌領，且更於未開立折讓單之情下即執
      之向稅捐單位申報營業稅完畢乙情已如上述，是被告於收
      受一眼即明之與原契約所訂鋼品單價顯然不符之統一發票
      請款時既均未曾對之異議，且並不為保留即依此而給付差
      額達1,203,970 元之鉅額貨款，嗣更於未經會計減價制度
      處理之情下即持之申報稅捐，加以如被告所述之其係為求
      供貨無虞始不得不依此付款，則以被告未曾為任何之異議
      、保留或附以條件即為付款之意思，且亦已依該單價所載
      之發票金額而為報稅，顯見其於付款當時已對原告更新單
      價之要約以得間接使人推知其具有默示承諾之效果意思而
      非僅係單純沈默之不作為，系爭工程合約所定不得調漲單
      價之約定，自已因被告默示更新契約之意思表示而已為合
      意修改，其自不得再執已由新約更新而已部分失效之舊有
      單價約定對抗原告，系爭供給契約之鋼品單價，自應以玉
      里工地每公斤單價21.5元、太保工地每公斤單價21.3元而
      為計算，被告所辯供貨價格仍應以每公斤17.5計算，其業
      已溢價給付而得予以抵銷云云自屬無據。
    綜上所述，被告所屬玉里工地之工地主任於系爭備忘錄上簽
    章之行為雖因其係無代理權限且未經被告承認而不得對本人
    之被告發生契約更新之效力，惟被告對原告嗣後以更新之價
    格所為調高單價之請款要約已為具有默示承諾效果意思之行
    為，系爭工程合約所定不得調漲單價之約定業已因被告默示
    更新契約之意思表示而已合意修改為玉里、太保工地每公斤
    單價各為21.5元、21.3元，從而原告以新單價為計算基準請
    求被告應再給付2,347,227 元及其遲延利息，依法洵屬有據
    ，自應予以准許。
五、本件原告陳明願供擔保請准為假執行之宣告，經核並無不合
    ，爰酌定相當之擔保金額准許之。
六、據上論結，本件原告之訴為有理由，合依民事訴訟法第78條
    、第390 條第2 項，判決如主文。
中　　華　　民　　國　　94　　年　　7 　　月　　22　　日
                      民事第五庭法　官　黃宏欽
正本係照原本作成。
如不服本判決，應於送達後20日內，向本院提出上訴狀並表明上
訴理由，如於本判決送達前提起上訴者，應於判決送達後10日內
補提上訴理由書（須附繕本）。
中　　華　　民　　國　　94　　年　　7 　　月　　22　　日
                                書記官　林麗文
